【裁判字號】    98,易,1743
【裁判日期】    980731
【裁判案由】    妨害名譽
【裁判全文】
臺灣臺北地方法院刑事判決              98年度易字第1743號
公  訴  人  臺灣臺北地方法院檢察署檢察官
被      告  乙○○
選任辯護人  潘秀華律師
上列被告因妨害名譽案件，經檢察官聲請以簡易判決處刑（98年
度偵字第9404號），因本院認不宜逕以判決處刑（98年度簡字第
2015號），改依通常程序審理，本院判決如下：
    主  文
乙○○所犯誹謗罪六罪，各處有期徒刑貳月，如易科罰金，均以
新台幣壹仟元折算壹日。應執行有期徒刑捌月，如易科罰金，以
新台幣壹仟元折算壹日。
    事  實
一、乙○○因甲○○前向臺灣新竹地方法院檢察署告訴其配偶楊
    雙彰與乙○○之姊邱惠雯通姦、相姦案件（業經臺灣新竹地
    方法院於民國98年6 月5日以97年度易字第792號判決無罪）
    ，乙○○因而心生不滿，竟意圖散布於眾，於附表所示之時
    間，在其位於臺北市○○○路○段1號研一舍居處，利用電腦
    網際網路連網至壹蘋果網路討論區，以「阿奇」、「威X 盟
    」、「達達」等犯意個別之暱名，分別6 次發表如附表所示
    「誰知妓者是否有收取額外費用做為刊登報酬，或是為了充
    版面胡謅一通？」、「林老師（即甲○○）出國後才生小孩
    ？（跟誰）」等內容，指摘傳述甲○○以金錢收買蘋果日報
    記者、甲○○不貞、其幼子血統可疑等節，足以貶抑甲○○
    及其幼子之人格、名譽，嗣為甲○○察覺而報警循線查知上
    情。
二、案經甲○○訴由新竹市警察局第三分局報告新竹地方法院檢
    察署呈請臺灣高等法院檢察署檢察長令轉臺灣臺北地方法院
    檢察署檢察官偵查後聲請簡易判決處刑，再經本院改依通常
    程序審理。
    理  由
一、訊據被告乙○○固坦承：上開如附表所示之內容均由其於附
    表所示之時間、在其位於臺北市○○○路○段1號研一舍居處
    、分別6 次利用電腦網際網路連網至壹蘋果網路討論區、並
    以「阿奇」、「威X 盟」、「達達」等名所發表，此且有證
    人即告訴人甲○○之指訴可稽，並有英屬維京群島商壹傳媒
    互動有限公司台灣分公司97年9 月11日97壹互文字第0008號
    函、國立臺灣大學97年11月5 日校計資字第0970045253號函
    、被告於上揭行為時間在壹蘋果網路討論區所發表文章內容
    列印資料等在卷足憑，應堪信其為真實；惟否認其有誹謗故
    意，並辯稱：保障言論自由為大法官釋字第509 號解釋之意
    旨、其係依個人價值判斷提出主觀且與事實有關連之意見或
    評論留言回應，縱令被批評者感到不快，亦為法所容許、且
    依網路發展及網友之回應可知，未因其留言對告訴人名譽有
    任何損害云云。
(一)按刑法對於破壞他人名譽 (死人除外) 之行為，規定有普通
    誹謗罪 (第310條第1項)與加重誹謗罪 (第310條第2項)2 種
    犯罪類型；復為調和憲法所保障之言論自由，一旦行為人所
    為之行為該當上述2種類型誹謗罪構成要件時，另定有5種阻
    卻違法之事由。其中涉及論述他人事物且與本案有關之阻卻
    違法事由有：第310條第3項「對於所誹謗之事，能證明其為
    真實者，不罰。但涉於私德而與公共利益無關者，不在此限
    」、第311條第3款「以善意發表言論，而有左列情形之一者
    ，不罰：三、對於可受公評之事，而為適當之評論者」2 種
    。該2 種阻卻違法事由之差異，前者係對於「事實陳述」之
    阻卻違法，後者則係針對「評論」所為之規定；惟無論前後
    者何種規定，行為人所為之事實陳述、評論、或者夾議夾敘
    ，至少須與公共利益 (可受公評) 有關，始有阻卻其構成要
    件行為違法性之可能。據此觀司法院大法官會議釋字第 509
    號解釋「言論自由為人民之基本權利，憲法第11條有明文保
    障，國家應給予最大限度之維護，俾其實現自我、溝通意見
    、追求真理及監督各種政治或社會活動之功能得以發揮。惟
    為兼顧對個人名譽、隱私及公共利益之保護，法律尚非不得
    對言論自由依其傳播方式為合理之限制。刑法第310條第1項
    及第2 項誹謗罪即係保護個人法益而設，為防止妨礙他人之
    自由權利所必要，符合憲法第23條規定之意旨。至刑法同條
    第3 項前段以對誹謗之事，能證明其為真實者不罰，係針對
    言論內容與事實相符者之保障，並藉以限定刑罰權之範圍，
    非謂指摘或傳述誹謗事項之行為人，必須自行證明其言論內
    容確屬真實，始能免於刑責，惟行為人雖不能證明言論內容
    為真實，但依其所提證據資料，認為行為人有相當理由確信
    其為真實者，即不能以誹謗罪之刑責相繩，亦不得以此項規
    定而免除檢察官或自訴人於訴訟程序中，依法應負行為人故
    意毀損他人名譽之舉證責任，或法院發現其為真實之義務。
    就此而言，刑法第310條第3項與憲法保障言論自由之旨趣並
    無牴觸」，該號解釋前段主要在說明刑法第310條第1項、第
    2 項之誹謗罪規定並未違憲，係為調和言論自由與個人法益
    而設，換言之，言論自由仍應受法律約束；後段則針對刑法
    第310條第3項前段，有關行為人所為「事實陳述」能否阻卻
    其構成誹謗要件行為違法性之規定為違憲審查。雖該第 509
    號解釋就刑法第310條第3項前段規定補充以：非謂行為人必
    須自行證明真實、行為人雖不能證明真實，但行為人有相當
    理由確信其為真實，即不能以誹謗罪之刑責相繩、亦不得免
    除檢察官或自訴人應負之舉證責任、或法院發現其為真實之
    義務 (節略) ，透過刑事訴訟程序中舉證責任之轉換，間接
    擴大行為人免責範圍；然而並未同時對同條項但書有所解釋
    ，是故如若行為人所為之「事實陳述」或者「評論」 (評論
    非第509號解釋範圍)，完全無關於「公共利益」、或者非可
    受「公評」之事項者，自不能援引該第509 號解釋阻卻行為
    人誹謗構成要件行為之違法性。
(二)次按刑法第310條第1項所規定普通誹謗罪之行為類型係「指
    摘或傳述」，同條第2 項加重誹謗罪則為「散布『文字』、
    圖畫」，而加重誹謗罪之法定刑較普通誹謗罪為高。另參以
    刑法第10條第6 項「稱『電磁紀錄』者，謂以電子、磁性、
    光學或其他相類之方式所製成，而供電腦處理之紀錄」、第
    220 條「在紙上或物品上之『文字』、符號、圖畫、照像，
    依習慣或特約，足以為表示其用意之證明者，關於本章及本
    章以外各罪，以文書論 (第1項)。錄音、錄影或『電磁紀錄
    』，藉機器或電腦之處理所顯示之聲音、影像或符號，足以
    為表示其用意之證明者，亦同 (第2項)」等規定，刑法條文
    於規定「文字」之外另定有「電磁紀錄」之用語、且分別使
    用於不同條文中，足見「文字」與「電磁紀錄」其涵義有所
    不同。尤以誹謗罪早在24年7月1日刑法施行時即定有明文，
    其文字迄今未曾修正而有所更易，當時並無電腦、電磁紀錄
    等概念；而「電磁紀錄」係遲至86年10月8 日修正刑法時始
    出現於條文中。兼之刑法第1 條「行為之處罰，以行為時之
    法律有明文規定者為限」規定，開宗明義接櫫罪刑法定主義
    ，禁止溯及既往及不利於被告之類推。既然加重誹謗罪之法
    定刑較普通誹謗罪為高，刑法第310條第2項加重誹謗罪之規
    定其行為類型僅限於「散布『文字』、圖畫」，並未包括「
    電磁紀錄」，或者條文另定有「或以他法」之例式性明文，
    基於罪刑法定主義禁止不利類推及舉重排輕原則，行為人若
    以電磁紀錄藉電腦之處理而顯示符號表示其用意而為誹謗犯
    行者，自不得以刑法第310條第2項加重誹謗罪相繩。此時，
    因行為人以電磁紀錄藉電腦之處理顯示符號表示用意於網路
    討論網站供不特定人得以觀覽之行為，仍屬於刑法第310 條
    第1 項普通誹謗罪條文中「指摘或傳述」用語所得擴張解釋
    之行為類型範疇，如行為人行為該當誹謗罪其他成罪要件，
    即應論以刑法第310條第1項之普通誹謗罪。經查：
(三)被告在其位於臺北市○○○路○段1號研一舍居處，利用電腦
    網際網路連網至壹蘋果網路討論區發表文章之行為，係以電
    磁紀錄藉電腦之處理顯示符號表示用意於網路討論網站已如
    上段所述，復因其發表文章於壹蘋果網路討論區，足供不特
    定人得以隨時觀覽而散布於眾，符合指摘或傳述之行為類型
    。其次，網路討論區無論有無限制會員上線，均屬一般不特
    定人 (會員) 得隨時上線觀覽之狀態；故於網路討論區發表
    文章，即有不特定人均得觀覽之認知，被告發表文章於壹蘋
    果網路討論區，自有供不特定人觀覽之散布於眾的意圖 (目
    的)。再者，被告以夾議夾敘之方式分別於：97年5月16日
    4時5分15秒匿名阿奇發表「誰知妓者是否有收取額外費用做
    為刊登報酬，或是為了充版面胡謅一通？」；97年6 月13
    日6時49分49秒匿名威X盟發表「聽說信件作者是大楊的老婆
    ，難怪跟林老師說的如出一轍，科科，而且轉寄很多人，聽
    說幾十位，還不只一次喔，好像公司跟大楊熟稔的人都有收
    到，可能是驚人不知吧…現在回想起來還蠻好笑的，男人如
    果遇到那種會在背後桶你的妻子，一百個都不夠死」；97
    年6月14日2時52分24秒匿名達達發表「林老師出國後才生小
    孩？（跟誰）」；97年6 月15日2時8分29秒匿名達達發表
    「倘若投資客或者林老師方面可恣意控制版工禁止不同面向
    的言論（非不雅辭彙部分），那有關林老師不可告人處應該
    不少」；97年6 月16日15時17分10秒匿名達達發表「請自
    稱是林老師多年密友的人自重，不要隨意的說他人是野種！
    （難道是林老師跟野獸生的？這樣不好）」；97年6 月22
    日3時9分26秒匿名達達發表「此外倘若林老師週遭的密友都
    是習於以辱人侮人為樂，那麼對於甲○○的德性則需重新思
    囉」等內容，暗指告訴人不貞、其幼子血統可疑、習慣暗箭
    傷人、德性不堪、以金錢收買記者。凡此種種，均足以貶抑
    告訴人及其子女之人格、名譽；何況，被告指摘、傳述之事
    項所涉均屬他人私德，全與公共利益無關，更非可受公評之
    事項。
(四)被告雖辯稱：其並無誹謗故意、保障言論自由為大法官
    釋字第509 號解釋之意旨、其係依個人價值判斷提出主觀
    且與事實有關連之意見或評論留言回應，縱令被批評者感到
    不快，亦為法所容許、依網路發展及網友之回應可知，未
    因其留言對告訴人名譽有任何損害等語。惟：所謂犯罪之
    故意，依刑法第13條規定係指行為人對於構成犯罪之「事實
    」，明知並有意使其發生 (積極希望) 、或其發生不違背行
    為人本意 (消極容認) 而言；被告明知在壹蘋果網路討論區
    上線發表文章足供不特定人觀覽、仍發表其所自認且不爭執
    之上列文章內容 (指摘、傳述) ，發表之內容復暗指告訴人
    不貞、其幼子血統可疑、習慣暗箭傷人、德性不堪、以金錢
    收買記者等 (足以毀損他人名譽之事) ，則被告對於普通誹
    謗罪所有相當於客觀構成要件要素之事實，不僅認識 (散布
    於眾之意圖屬主觀要素，不在故意之認識範圍) 、亦具備縱
    非積極希望亦有消極容認其發生之心理事實狀態，完全符合
    刑法所規定故意之結構，被告於本案具備誹謗故意，毫無疑
    義，其所辯不足採信、被告及其辯護人援引大法官釋字第
    509 號解釋，作為萬一法院審判認定被告所為該當誹謗罪構
    成要件時阻卻違法性之主張；然而大法官釋字第509 號解釋
    主旨在闡述刑法誹謗犯罪規定並未違憲 (憲法雖保障人民言
    論自由，仍應受法律約束) 、以及行為人所為「事實陳述」
    如何證明為真實之實體及程序上之範疇已如上述，對於行為
    人如為與公共利益無關之「事實陳述」及非可受公評之「評
    論」時，因非該號大法官解釋主旨範圍，自不能比附援引。
    是故被告於本案以夾議夾敘之方式，指摘、傳述有關告訴人
    與公共利益無關且涉私德及非可受公評之事項，即非該號大
    法官解釋得以阻卻誹謗罪違法性之受憲法保障言論自由範圍
    ，被告所辯仍不足採、據此，被告所為本案犯行，既不在
    憲法保障言論自由範圍而仍應受刑法誹謗罪規範，則其主張
    係依個人價值判斷提出令被批評者感到不快之主觀且與事實
    有關連之意見或評論留言回應，即非法所容許，被告之辯解
    亦不足採、被告雖稱依網路發展及網友之回應可知，未因
    其留言對告訴人名譽有任何損害；然刑法誹謗罪並未規定行
    為人指摘、傳述之事必須已經造成損害他人名譽之實害結果
    ，僅需「足生」損害之危險狀態產生即為已足。綜觀被告所
    為上列在網路討論區發表之內容，即便依網路發展及參與討
    論之其他上線網友回應內容無法認定已造成告訴人名譽之損
    害，亦不能因此推認不會造成告訴人名譽損害；暫不論告訴
    人因獲知被告所為言論而認定已造成其名譽損害進而提起本
    件誹謗告訴之「主觀」標準，縱本院依現今時空社會多數正
    常平均人之「客觀」標準，一般女性民眾及有女性親友之男
    性民眾，獲知有人以與被告所發表相同之文章內容論述自己
    或其女性親友，絕大部分將認定造成名譽受損，此即為「足
    生」損害之客觀標準，被告就此所為之抗辯仍不足採信。綜
    合上述，被告利用電腦網際網路連網至壹蘋果網路討論區，
    指摘、傳述僅屬他人私德且與公共利益無關兼非可受公評，
    而暗指告訴人不貞、其幼子血統可疑、習慣暗箭傷人、德性
    不堪、以金錢收買記者等事散布於眾，誹謗告訴人且足生告
    訴人名譽之損害，事證明確，被告犯行已堪認定，應依法論
    科。
二、核被告所為，係犯刑法第310條第1項之誹謗罪；檢察官起訴
    書雖誤用同條第2 項之加重誹謗罪，惟其起訴書所載被告誹
    謗之基本犯罪事實仍為本院確認，本於基本社會事實同一，
    故依刑事訴訴法第300 條「前條之判決，得就起訴之犯罪事
    實，變更檢察官所引應適用之法條」規定，變更起訴條項為
    刑法第310條第1項之普通誹謗罪。另就被告於不同時間、分
    別以「阿奇」、「威X盟」、「達達」 等匿名，發表不同事
    項內容以誹謗告訴人，參以被告在審判時回答審判長之訊問
    「(問：所以總共8次的留言，都是因為有版友ｐｏ文章在討
    論區內，你看到那些文章心裡不舒服而回應？) 是。」、「
    ( 問：所以沒有看到讓你不舒服的文章，你就不會回應聲請
    書及擴張事實所指之內容？) 是。」、以及回答其辯護人之
    詢問「 (問：除了這次網路上留言是與你姊姊有關，你是否
    有參與過其他網路上的留言討論？) 不曾。」 (參本院卷98
    年7月28日審判筆錄)，被告亦自承係因不滿他人於討論區所
    發表之意見而有所回應，如該他人未發表被告所不滿之意見
    ，被告不至於發表本案誹謗犯行之內容，足見被告每次所為
    誹謗犯行均另行起意；此誠如施用毒品成癮之行為人，雖已
    具成癮性，惟實務均將其每次購買毒品施用認係另行起意而
    論以數罪。則被告6 次誹謗犯行既係犯意個別、行為互異，
    即應依數罪併罰分論並處罪刑後，再定其應執行之刑；起訴
    書認應依接續犯理論視為1 罪，亦有所誤會。爰審酌被告之
    品行、犯罪手段、所生之危害及犯罪後因否認犯行所顯示其
    毫無悔意之態度，兼衡告訴人所受名譽損害之程度等一切情
    狀，分別量處有期徒刑2月，並定其應執行之刑為有期徒刑8
    月。又按依98年6月19日公布之司法院釋字第662號解釋：「
    中華民國94年2 月2日修正公布之現行刑法第41條第2項，關
    於數罪併罰，數宣告刑均得易科罰金，而定應執行刑之刑逾
    6個月者，排除適用同條第1項得易科罰金之規定部分，與憲
    法第23條規定有違，並與本院釋字第366 號解釋意旨不符，
    應自本解釋公布之日起失其效力」，故對於數罪併罰，數宣
    告刑均得易科罰金，而定應執行之刑超過6 個月之案件，依
    司法院釋字第366號、662號解釋意旨，仍得易科罰金。故同
    時諭知被告所犯6 罪所處宣告刑，於定刑前、後均得易科罰
    金併其折算標準。
三、至於檢察官於98年7 月28日審理時擴張被告犯罪事實，主張
    ：被告另於97年8月5日下午11時17分30秒，使用匿名「虎
    爺」，發表「說你有妄想症又不願意承認，倘若你是甲○○
    ，那就真…中華大學怎會聘任這般教師，言行舉止丟人現眼
    …」；復於97年8 月6日上午1時11分28秒，以匿名「笑點
    王」發表「真期待中華大學應外系講師甲○○會不會告，怎
    麼告，真這麼喜歡告人上法庭…正常人會這麼有笑點? 哈哈
    」等文字，足以貶抑告訴人甲○○之名譽；且被告上開誹謗
    之犯罪事實，與已起訴之犯罪事實，均係基於相同犯意，並
    侵害同一法益，依一般社會健全觀念及刑法評價上，應視為
    具有時空密切接近實施之接續關係，以包括之一行為予以評
    價，為一罪關係，依法應為起訴效力所及，而請求併予審理
    。然查：檢察官主張擴張之被告犯罪事實，除被告行為時間
    已在97年8月間而與本院認定被告誹謗罪行之時間在97年5、
    6 月間相隔月餘致欠缺時間密接性外，亦與本院認定被告數
    犯行均犯意個別、行為互異而屬數罪併罰有間；則被告另於
    97年8 月5、6日分別所發表上揭內容之行為，縱屬有罪，亦
    與本院認定被告6 次誹謗犯行屬不同案件，並非檢察官主張
    之接續犯同一案件關係。基於刑事訴訟法第268 條「法院不
    得就未經起訴之犯罪審判」之「不告不理原則」規定，檢察
    官既非以另行起訴或追加起訴之方式繫屬，本院對此檢察官
    主張擴張被告犯罪事實部分不得審判，併此敘明。
據上論斷，應依刑事訴訟法第300條、第299條第1 項前段，刑法
第310條第1項、第51條第5款、第41條第1項前段、刑法施行法第
1條之1，判決如主文。
本案經檢察官盧姿如到庭執行職務。
中    華    民    國    98    年    7     月    31    日
                  刑事第四庭    法  官  呂政燁
以上正本證明與原本無異。
如不服本判決應於收受送達後10日內向本院提出上訴書狀，並應
敘述具體理由；其未敘述上訴理由者，應於上訴期間屆滿後20日
內向本院補提理由書（均須按他造當事人之人數附繕本）「切勿
逕送上級法院」。告訴人或被害人如對於本判決不服者，應具備
理由請求檢察官上訴，其上訴期間之計算係以檢察官收受判決正
本之日期為準。
                                書記官  呂欣穎
中    華    民    國    98    年    7     月    31    日
附錄本案所犯法條全文：
中華民國刑法第310條（誹謗罪）
意圖散布於眾，而指摘或傳述足以毀損他人名譽之事者，為誹謗
罪，處1年以下有期徒刑、拘役或5百元以下罰金。
散布文字、圖畫犯前項之罪者，處2年以下有期徒刑、拘役或1千
元以下罰金。
對於所誹謗之事，能證明其為真實者，不罰。但涉於私德而與公
共利益無關者，不在此限。
附表：被告發表妨害告訴人名譽文章之時間、內容整理表
┌──────┬────┬────┬───────────────┐
│時間        │使用暱名│IP位址  │誹謗文章之摘要                │
├──────┼────┼────┼───────────────┤
│97年5月16日 │阿奇    │140.112.│誰知妓者是否有收取額外費用做為│
│4時5分15秒  │        │233.175 │刊登報酬，或是為了充版面胡謅一│
│            │        │        │通？                          │
├──────┼────┼────┼───────────────┤
│97年6月13日 │威X盟   │同上    │聽說信件作者是大楊的老婆，難怪│
│6時49分49秒 │        │        │跟林老師說的如出一轍，科科，而│
│            │        │        │且轉寄很多人，聽說幾十位，還不│
│            │        │        │只一次喔，好像公司跟大楊熟稔的│
│            │        │        │人都有收到，可能是驚人不知吧…│
│            │        │        │現在回想起來還蠻好笑的，男人如│
│            │        │        │果遇到那種會在背後桶你的妻子，│
│            │        │        │一百個都不夠死。              │
├──────┼────┼────┼───────────────┤
│97年6月14日 │達達    │同上    │林老師出國後才生小孩？（跟誰）│
│2時52分24秒 │        │        │                              │
├──────┼────┼────┼───────────────┤
│97年6月15日 │達達    │同上    │倘若投資客或者林老師方面可恣意│
│2時8分29秒  │        │        │控制版工禁止不同面向的言論（非│
│            │        │        │不雅辭彙部分），那有關林老師不│
│            │        │        │可告人處應該不少。            │
├──────┼────┼────┼───────────────┤
│97年6月16日 │達達    │同上    │請自稱是林老師多年密友的人自重│
│15時17分10秒│        │        │，不要隨意的說他人是野種！    │
│            │        │        │（難道是林老師跟野獸生的這樣不│
│            │        │        │好）                          │
├──────┼────┼────┼───────────────┤
│97年6月22日 │達達    │同上    │此外倘若林老師週遭的密友都是習│
│3時9分26秒  │        │        │於以辱人侮人為樂，那麼對於林佩│
│            │        │        │佩的德性則需重新思囉          │
└──────┴────┴────┴───────────────┘


司法院資訊處製作；財團法人民間司法改革基金會備份。
